臺灣高等法院刑事判決　　　　　　　　　　　　　九十一年度交上易字第三一三號
　　上　訴　人　臺灣宜蘭地方法院檢察署檢察官
　　被　　　告　丁○○
　　選任辯護人　柯士斌
　　　　　　　　黃豪志
右上訴人因公共危險等案件，不服臺灣宜蘭地方法院九十年度交易字第二三號，中華
民國九十一年七月二十五日第一審判決（起訴案號：臺灣宜蘭地方法院檢察署八十九
年度偵字第二二四一號），提起上訴，本院判決如左：
    主  文
上訴駁回。
    理  由
一、公訴意旨略以：被告丁○○於民國八十九年七月十一日，明知自己服用酒類後，
    血液中酒精濃度已達每毫升三七三毫克，已達不能安全駕駛動力交通工具之程度
    ，竟仍駕駛車牌Ｑ三─八八二二號自用小客車搭載乙○○及甲○○，沿臺九號省
    道由蘇澳往羅東方向行駛。嗣於同日十九時二十七分許，途經臺九號省道九十三
    公里又八百公尺處（楓橋段）時，本應注意在郊外道路時速不得超過六十公里，
    且在劃有分向限制線之路段，不得駛入來車之車道內，及飲酒後其吐氣所含酒精
    成份超過每公升零點二五毫克以上者，不得駕車之規定。而依當時情形及其智識
    、能力，均又無不能注意之情事，竟疏於注意，率以逾越時速一百公里以上之高
    速跨越分向限制線侵入來車車道，以致撞及對向車道內由告訴人丙○○駕駛，搭
    載被害人許文枝之車牌Ｌ二─六四一二號自用小貨車（起訴書誤繕為自用小客車
    ），造成告訴人丙○○受有右手食指零點三公分撕裂傷、中指一公分撕裂傷、左
    手食指零點五公分撕裂傷、無名指一公分撕裂傷、右小腿多處撕裂傷左小腿四公
    分撕裂傷等傷害；被害人許文枝則受有頭部外傷併蜘蛛膜下出血及腦腫、左鎖骨
    骨折等傷害，經送醫手術治療後仍呈植物人狀態，已達重大不治且難治之重傷害
    程度。因認被告丁○○涉犯刑法第二百八十四條第一項前段過失傷害、同條項後
    段過失致重傷及刑法第一百八十五條之三服用酒類不能安全駕駛動力交通工具而
    駕駛等罪嫌等語。
二、按犯罪事實應依證據認定之，無證據不得推定其犯罪事實，刑事訴訟法第一百五
    十四條定有明文。又認定不利於被告之事實，須依積極證據，苟積極證據不足為
    不利於被告事實之認定時，即應為有利於被告之認定，更不必有何有利之證據；
    且刑事訴訟法上所謂認定犯罪事實之積極證據，係指適合於被告犯罪事實之認定
    之積極證據而言，雖不以直接證據為限，間接證據亦包括在內，然而無論直接或
    間接證據，其為訴訟上之證明，須於通常一般之人均不致有所懷疑，而得確信其
    為真實之程度者，始得據為有罪之認定，倘其證明尚未達到此一程度，而有合理
    之懷疑存在時，自不能以推測或擬制之方法，以為有罪裁判之基礎，最高法院三
    十年度上字第八一六號、二十九年度上字第三一○五號、四十年度台上字第八六
    號、七十六年度台上字第四九八六號判例可資參照。
三、公訴意旨認被告丁○○涉犯上開罪嫌，無非以：(一)被告坦承為駕駛人；(二)被害人
    許文枝於臺北榮民總醫院就診之病歷、急診護理評估表及住院病歷；(二)道路交通
    事故調查報告表暨所附事故現場圖、道路交通事故調查報告表各欄項目明細表及
    現場照片；(三)羅東聖母醫院出具之被告血液中酒精濃度檢測結果；(四)車禍現場目
    擊證人林欣宜之證述；(五)臺灣省基宜區車輛行車事故鑑定委員會鑑定意見書等情
    ，為其主要論據。訊之被告丁○○固坦承於右揭時、地酒後駕車與告訴人丙○○
    駕駛之自用小貨車發生車禍等情不諱，惟矢口否認有何過失犯行，辯稱：本件車
    禍係因告訴人駕車跨越分向限制線後撞擊其駕駛之自用小客車以致肇事，且伊當
    時車速約僅時速四十公里，並無超速等語。然查：
  (一)本件車禍發生後，冬山消防分隊於八十九年七月十一日下午六時五十八分到達車
    禍現場，搭載告訴人丙○○於同日下午七時十三分到達醫院；又馬賽消防分隊於
    同日下午七時九分到達現場，搭載被告丁○○於同日下午七時十五分到達醫院；
    再五結消防分隊於同日下午七時十九分到達現場，搭載證人甲○○於同日下午七
    時二十八分到達醫院，此分別有救護紀錄表影本三紙附卷（參見偵查卷第二七至
    二九頁）可憑，而證人即至現場處理之冬山消防分隊隊長吳文禎、隊員林雲忠於
    八十九年九月二十九日偵查中均證稱：伊等趕至現場時，系爭小客車內前座之靠
    近乘客座上及後座各有一人，駕駛座上無人。甲○○及丁○○均在車內，丁○○
    為第一個自車內救出之傷患，當時其意識尚屬清楚，但無法自行行動。乙○○並
    無在車內等語（參見偵查卷第二二頁反面及二三頁正面），且該二位證人於九十
    一年七月十八日原審審理中雖無法記憶救護情況，然均結證稱：當初先由救護車
    到場，伊等於接獲救護車請求後，即攜帶破壞器材於三、四分鐘後趕抵現場協助
    救援。當天前往支援者，尚有馬賽及五結消防分隊等語（參見原審卷第一八八頁
    ），又證人甲○○迭於警訊、原審及本院調查中均供證其確係乘坐於車牌Ｑ三─
    八八二二號自用小客車前方駕駛座旁之乘客座（參見警訊卷第八至九頁、原審卷
    第一二七至一二八頁、本院卷第三六頁），參以被告丁○○並不否認其係乘坐車
    牌Ｑ三─八八二二號自用小客車等情，足見本件車禍後，救護人員受理報案迅速
    到場後，在車牌Ｑ三─八八二二號自用小客車內發現被告丁○○及甲○○二人，
    且該二人所在地點分別在該自小客車之前方靠近乘客座及後座，被告丁○○應係
    該自小客車後座第一位救出之傷患，證人甲○○則係自小客車前方駕駛座右方靠
    近乘客座處第二位遭救出，駕駛座並無人，又乙○○已不在現場等情，應甚明確
    而堪認定，則被告於本院審理中所辯：伊被撞至駕駛與右前座中間位置云云，即
    非可採。
  (二)告訴人丙○○迭於偵查、原審審理及本院調查中均明確指述：事故後，丁○○的
    小客車內司機位置沒有人，伊看到甲○○在前座，丁○○在後座，駕駛座之門是
    開著的；乙○○當時是清醒的，他與伊一同上救護車前往羅東博愛醫院急診等語
    （參見偵查卷第二四頁反面、原審卷第一六四頁、第一九○頁、本院卷第三九頁
    ），參以告訴人丙○○雖因本件車禍受有右手食指零點三公分撕裂傷、中指一公
    分撕裂傷、左手食指零點五公分撕裂傷、無名指一公分撕裂傷、右小腿多處撕裂
    傷左小腿四公分撕裂傷等傷害，此有羅東博愛醫院出具之診斷證明書一紙在卷（
    參見偵查卷第五九頁）可憑，衡情其神智判斷能力應無影響，且其與被告丁○○
    及證人乙○○並不相識，殊無故為虛構之必要，是其所述，應有可信之處。而證
    人乙○○分別於偵查、原審及本院調查中到庭證稱：伊有乘坐車牌Ｑ三─八八二
    二號自用小客車，事故發生後，伊昏迷，清醒時已在羅東博愛醫院急診室外面之
    花圃，伊進入急診部未發現甲○○及丁○○，故再走到羅東聖母醫院找尋，伊並
    未在本件車禍事故中受傷等語（參見偵查卷第二四頁反面、原審卷第一三二頁、
    第三八頁、本院卷第四一頁），經核與告訴人丙○○上開指述：事故後係與乙○○同赴羅東博愛醫院急診等情，應無矛盾之處，經參酌證人吳文禎、林雲忠均證
    稱趕至現場時駕駛座無人等供述，告訴人丙○○之供述應堪採信，證人乙○○稱
    事故發生後伊昏迷，清醒時已在急診室外面花圃云云，應係避重就輕之詞，殊無
    可採。另參諸上述被告丁○○及甲○○分別在該自小客車之前方靠近乘客座及後
    座被救出等情以觀，本件事故後，證人乙○○車禍後未受傷應係自行自車牌Ｑ三
    ─八八二二號自用小客車內駕駛座走出之事實，亦足認定。
  (三)按被告丁○○為證人乙○○之姑丈，而證人乙○○於案發時並無汽車駕駛執照，
    且為志願役現役軍人等情，業經證人乙○○於偵查及原審調查中證述屬實（參見
    偵查卷第十四頁反面、第二五頁正面、原審卷第一三二頁）。又被告丁○○、證
    人乙○○及甲○○三人於案發當日十三時許起開始飲酒，證人甲○○已因不勝酒
    力先行睡倒之事實，復經證人甲○○及乙○○先後於原審調查中結證綦詳（參見
    原審卷第一二八頁、一三一頁），再被告丁○○於肇事後送醫時，其血液中酒精
    濃度已達三七三ｍｇ／ｄｌ，相當於吐氣後所含酒精濃度為每公升一點八六毫克
    ，已達說話不清楚、感覺喪失、視力模糊之狀態，此有羅東聖母醫院八十九年七
    月二十五日天羅聖南字第三四五號函及台北榮民總醫院八十八年八月五日（八八
    ）北總內字第二六八六八號函影本各一份附卷（參見警訊卷第十二頁、本院卷第
    六六至六八頁）可憑，顯見被告丁○○於車禍當時，已達完全不能駕駛動力交通
    工具之程度，而證人甲○○於車禍前已沉睡，復依上所述，證人乙○○於車禍當
    時，乃至剛抵達博愛醫院時應係清醒，以致未受醫院人員救治，其應無酒醉無法
    駕車之情況，從而，依一般經驗法則及前開事證，上開自用小客車應為證人乙○○駕駛而非被告丁○○，當甚明確。再證人乙○○於事發時並無駕駛執照，且具
    現役軍人身份，苟其確為系爭小客車之駕駛，則須面臨之刑事追訴責任顯高於被
    告丁○○，且對其軍中服役之身分抑或日後發展產生潛在性之不良影響，故被告
    丁○○以其姑丈之身份且前已有多次前科紀錄代為頂替受罪，實非無可能。至證
    人甲○○雖於警訊及偵查中明確指證被告丁○○為系爭小客車之駕駛云云（參見
    警訊卷第八至九頁、偵查卷第十五頁），惟其於原審及本院調查中則更改結證稱
    ：案發當日十三、十四時許至羅東ＫＴＶ唱歌飲酒至十五、十六時許離開後，又
    前往冬山小吃攤吃東西。從ＫＴＶ至冬山路程中由丁○○開車，但離開冬山時，
    丁○○與乙○○在車外說話，伊一上車即入睡，故不知何人開車等語（參見原審
卷第一二七至一二八頁、本院卷第三六頁）綦詳。是證人甲○○針對事故發生時
    ，系爭小客車駕駛人究否為被告丁○○，前後證述不一？尚難率予採信其於上開
    警訊及偵查中之證述。
  (四)被告丁○○迭於警訊、偵查、原審及本院審理中，除坦承酒後駕車之事實外，均
    矢口否認有何逆向侵入對向車道超車之過失行為。惟其關於車禍發生時之行車路
    線、車速或撞擊後其與證人乙○○、甲○○等三人各在車內所處之位置等情，核
    與現場目擊證人林欣宜所證該車牌Ｑ三─八八二二號自用小客車逆向侵入對向車
    道超車致生車禍（參見偵查卷第十頁）、告訴人丙○○及證人吳文禎、林雲忠等
    人上述指證情節，大相逕庭。又被告丁○○一再辯稱：伊右額頭之傷勢，即係車
    禍時頭部撞及方向盤所致等語。然經原審勘驗系爭小客車並將方向盤套及安全氣
    囊拆卸後送內政部警政署刑事警察局以血跡檢測法鑑定後，雖安全氣囊上確有血
    跡陽性反應，但無法驗出ＤＮＡ型別；而方向盤套上血跡之ＤＮＡ型別，經以Ｓ
    ＴＲ型別檢驗結果，係與證人甲○○血液之ＤＮＡ型別相同，而排除來自於被告
    丁○○及乙○○血跡之可能，此有該局九十年十一月一日（九十）刑醫字第一九
    九二七七號鑑定書、九十一年一月九日（九十）刑醫字第二四一四五二號鑑定書
    、九十一年五月一日刑醫字第○九一○一○一一八七號鑑定書三紙附卷（參見原
    審卷第一○○頁、第一四○頁、第一五一頁）可稽，則被告丁○○所辯：伊右額
    頭之傷勢，即係車禍時頭部撞及方向盤所致云云，即非有據。且參諸證人乙○○
    自稱並無受傷及現場照片一幀所示（參見警訊卷第十五頁下方），系爭小客車於
    事故後僅駕駛座車門開啟，且駕駛座之安全氣囊爆開，足以保護駕駛人不致受傷
    之情形，及證人吳文禎、林雲忠上開證稱：需使用破壞剪方可救出系爭小客車內
    之傷患丁○○及甲○○等情，與證人甲○○於車禍當時確實受有頭部外傷、前額
    多處淺裂傷及深擦傷併異物存留、前胸挫傷，此有羅東聖母醫院八十九年十月三
    十一日天羅聖南字第四七六號函在卷（參見偵查卷第五二頁）以觀，足認證人甲○○應係受困於前座乘客座上為救難人員救出，該方向盤套上遺留證人甲○○之
    血跡，應係證人甲○○頭部擦碰方向盤或援救過程中為頭部已受傷之證人甲○○
    沾染所致，而駕駛者應為證人乙○○，其已因安全氣囊之爆開未受傷，及駕駛座
    旁之車門可打開自行脫困，自甚明確。至被告丁○○又供稱：伊於本件車禍事故
    前，因右腳無力，故均以左腳控制煞車及油門。又車禍後駕駛座之電動座椅應無
    再調整過，因其身材矮小，故需將座椅挪前云云（參見原審卷第一一三頁、第一
    六七頁），惟審以卷附原審九十年十月五日勘驗系爭小客車時所攝之相片（參見
    原審卷第六一頁）可知，系爭小客車駕駛座幾已抵住方向盤，其呈現之剩餘空間
    ，顯已無法容納任何體型之駕駛人甚明，顯見係在事發後因駕駛座妨害救援之進
    行而予以挪動，俾利騰出有利空間作為救援之路徑，至為灼然。從而，被告迭以
    上述駕駛座所呈之不合理情狀之辯詞，亟欲證明其為系爭小客車之駕駛，實難採
    信。
  (五)綜上所述，應認本件車牌Ｑ三─八八二二號自用小客車於車禍肇事當時之駕駛人
    應為證人乙○○而非被告丁○○。而證人乙○○於事發時因無駕駛執照，且具現
    役軍人身份，為免其刑事追訴責任高於被告丁○○，且對其軍中服役之身分抑或
    日後發展產生潛在性之不良影響。故被告丁○○以其其姑丈之身份代為頂替，堪
    予認定。且查無其他積極證據可資證明該自小客車之駕駛人係被告丁○○，揆諸
    首揭判例意旨，尚難認被告丁○○係公訴人起訴所指之犯罪行為人，自屬不能證
    明其犯罪。
四、原審認被告丁○○犯罪不能證明，而諭知無罪，認事用法並無違誤及不當，公訴
    人仍以被告為系爭自小客車之駕駛人，認原審採證不當為由，提起上訴，顯無理
    由，應予駁回。至被告丁○○另涉刑法第一百六十四條第二項之頂替罪行，應由
    檢察官依職權偵查之，附此敘明。
據上論斷，應依刑事訴訟法第三百六十八條，判決如主文。
本案經檢察官劉家芳到庭執行職務。
中      華      民      國    九十一    年     十一     月    二十二    日
                              臺灣高等法院交通法庭
                                  審判長法  官  黃  瑞  華
                                        法  官  宋      祺
                                        法  官  雷  雯  華
右正本證明與原本無異。
不得上訴。
                                        書記官  陳  思  云
中      華      民      國    九十一    年     十一     月    二十二    日
